【裁判字號】    99,簡上,147
【裁判日期】    991223
【裁判案由】    侵權行為損害賠償
【裁判全文】
臺灣臺北地方法院民事判決             99年度簡上字第147號
上  訴  人  陳俊欽
訴訟代理人  林啟瑩律師
複代理人    呂其昌律師
被上訴人    顏弼群
訴訟代理人  游開雄律師
複代理人    余宗鳴律師
上列當事人間請求侵權行為損害賠償事件，上訴人對於民國99年
1 月26日本院新店簡易庭98年度店簡字第1822號第一審簡易判決
提起上訴，本院於民國99年12月9日言詞辯論終結，判決如下：
    主  文
原判決關於駁回上訴人後開第2項之訴部分，及訴訟費用之裁判
均廢棄。
被上訴人應給付上訴人新臺幣壹拾伍萬元，及自民國98年8月26
日起至清償日止按年息5%計算之利息。
上訴人其餘上訴駁回。
第一審、第二審訴訟費用由被上訴人負擔三分之一，餘由上訴人
負擔。
    事實及理由
一、上訴人起訴時主張：
    (一)被上訴人畢業於臺灣大學醫學院及台北大學社會學系碩士
      班，並曾擔任桃園療養院成人精神科及市立萬芳醫院精神
      科之住院醫師，且自民國95年11月1 日起至96年7 月止，
      復受僱於上訴人所經營之杏語心靈診所，從事醫師之醫療
      業務，後更通過97年公務人員高考，而於桃園縣政府衛生
      局擔任薦任技士，現則於行政院衛生署藥物食品檢驗局擔
      任高階公務人員，是被上訴人之智識程度，理應無不知不
      得詆譭他人名譽之理。詎料，被上訴人竟自96年8 月9 日
      7 時9 分起至同日13時37分止，以Fassbaender 之會員帳
      號，登入「台大批踢踢實業坊（下稱PTT）」之BBS電子佈
      告欄，針對上訴人以精神科專科醫師回覆網友所詢之問題
      ，而於同篇文章下緊接發表：「又在假藉個案之名行自己
      利益之實」、「我說阿，都快四十歲的人了，把妹招數也
      要更新一下才是」、「原po（意指原告）擅長的就是寫長
      篇文章，裡面兩成真八成假」、「我勸原po還是先把診所
      的財務狀況搞定，再來這邊表演自己的個人秀吧……這是
      一位有良知的醫生會做的事情嗎？」等損及上訴人名譽及
      人格之言論。復被上訴人於同年月8 、10日，再數次就上
      訴人發表之文章，以Fassbaender 之會員帳號登入PTT 之
      BBS 電子佈告欄，指稱「上訴人自戀、稱上訴人擅長利用
      三分事實製造出十分華麗的外表，之後便轉移焦點及推卸
      責任」、「上訴人沒什麼人文素養、詐騙病人、好色、素
      行不良」、更直接辱罵上訴人「你不要臉別人還要臉」等
      對上訴人人格為直接批評之言論。觀諸被上訴人前開所為
      言論，除完全不尊重醫界之倫理外，尚於公開網路版面上
      ，以前開不實言論除明指上訴人發表文章，係為「把妹」
      、「行自己利益」之外，尚指稱上訴人不具醫師之良知，
      顯係基於損害上訴人名譽之故意，並已嚴重損及上訴人名
      譽及專業，且無論被上訴人所言真實與否，該內容均與公
      共利益無涉，更非他人得共見共聞，自不該當合理評論之
      情形；況縱使被上訴人所為言論與公共利益有關，然其言
      論之根據及所依據事實未經被上訴人一併公開陳述或已經
      眾所周知，堪認被上訴人動機僅係傳達毀損上訴人名譽之
      訊息及觀看文章之不特定多數人為唯一目的，其侵害上訴
      人名譽之主觀意圖甚明，仍顯非合理評論。再者，若被上
      訴人確實沒有故意侵害上訴人名譽之故意，然其客觀上所
      為之言論，並未一併說明所依之事實根據，顯足使PTT 中
      之不特定使用者，對於上訴人之評價造成貶抑，難謂被上
      訴人對於上訴人名譽受損之結果無過失。
    (二)又上訴人為精神專科醫師，並經營杏語心靈診所，且自擔
      任駐院醫師以來執業已逾10年期間，更時於網路及報章發
      表精神科專門文章，亦曾獲得第20屆時報文學獎小說評審
      獎，則上訴人於網路空間或文章之發表上，對聲譽之維護
      ，顯較未常發表文章之人更為注重，是衡酌上訴人名譽所
      受損害、被上訴人發表前開文句之惡意、及兩造之社會經
      濟地位、智識程度，上訴人自得請求50萬元之名譽上損害
      。至於上訴人雖曾向臺灣臺北地方法院檢察署對被上訴人
      提出加重誹謗罪之告訴，惟因上訴人念在往日情誼而撤回
      告訴，並非謂其未有名譽受損或精神上痛苦之情況。嗣後
      被上訴人仍於若干私人信件中對上訴人為辱罵，顯難認已
      因前開刑事案件而獲有警惕，上訴人認仍有對其請求損害
      賠償之必要。為此，爰依侵權行為之法律關係，請求被上
      訴人負非財產上損害之賠償責任等語。
二、被上訴人則以：
    (一)被上訴人固曾於上訴人所發表之文章標題為「Re：[問題]
      看心理醫生以後會被公司調查出來嗎？」一文下（下簡稱
      第一篇文章）中，推文表示「又在假藉個案之名，行自己
      利益之實」等情。惟被上訴人上開言論係針對上訴人所發
      表文章內容所為之評論，非針對上訴人個人人格有所貶抑
      ，被上訴人未有情緒性言語辱罵上訴人，或以不實之陳述
      攻訐上訴人，上訴人在社會上評價未因此有所減損，且被
      上訴人係對上訴人所稱健保局核查精神科醫療院所有無虛
      報健保給付金額一事而表達意見，係對可受公評之事，而
      為適當之評論，是被上訴人於上訴人發表文章下所為意見
      表達之行為並無不法性，阻卻誹謗之違法性，被上訴人未
      對上訴人名譽有所侵害，不構成民法上侵害名譽權之規定
      。
    (二)至上訴人所提呈之文章下方推文（即原證3、4），僅列出
      被上訴人所為之陳述，並未有被上訴人回應其他網友之回
      應，實為上訴人為斷章取義原推文之內容。被上訴人針對
      上訴人所稱誹謗其名譽之陳述，駁斥如下：
      1.上訴人指謫被上訴人稱其「假借個案之名行自己利益之
        實」為誹謗言論乙情。惟被上訴人係依本院地檢署97年
        度偵字第5011號緩起訴處分書所表示，上訴人詐領健保
        費之行為已觸犯刑法第339 條、第210 條等罪之事實為
        據，乃係基於維護公共利益，亦併為陳述被上訴人認為
        不妥的原因，並依據被上訴人所收到電子郵件內容，認
        為上訴人動機不單純，是被上訴人的言論與公眾就醫保
        障的利益有關，且被上訴人所言均有經查證，客觀上被
        上訴人有相當理由確信為真實，自非空言泛指；復以被
        上訴人係針對涉及公共利益所為之善意言論，客觀上即
        不構成侵害上訴人名譽權之行。是被上訴人言論屬於合
        理評論，不構成侵害他人名譽。
      2.上訴人指稱被上訴人稱其「我說阿，都快40歲的人，把
        妹招數也要更新一下才是」等語，造成其名譽受傷害。
        惟觀諸被上訴人所為上開言論，未有任何一字評價上訴
        人的專業能力，亦無法發現任何與專業能力有關之文句
        。至「把妹」一詞依據現今社會通念，為形容男生追求
        女生行為之說法，非貶損他人社會評價之言語，難以謂
        詆毀上訴人之名譽。遑論被上訴人所為之推文誠屬依據
        言論自由競爭市場討論及其他PTT 網友之陳述，並伴隨
        自己之意見而表達，其他網友與上訴人都持類似的看法
        ，顯見該意見表達內容屬於眾人對上訴人行為所共有之
        公論，為眾所周知之事，應屬合理評論，自非構成名譽
        權之侵害。
      3.上訴人指稱被上訴人稱其「擅長寫長篇文章，裡面兩成
        真八成假」等語。惟縱觀被上訴人通篇推文內容，並未
        議論上訴人之專業能力。即使單純以前揭言語而論，亦
        未提到與專業能力有關之字詞。是上訴人指被上訴人稱
        其專業能力不足，係上訴人自行引伸文義，客觀上看是
        無法由被上訴人之文字推導出來，是上訴人顯係曲解指
        謫，並無根據。況上訴人所發表文章下，均可見其他網
        友亦知悉上訴人暗示病人與其配合，拒絕健保局查核之
        事，已為大眾所知悉，亦符合合理評論原則。
      4.上訴人指稱被上訴人稱其「我勸原po還是先把診所的財
        務狀況搞定，再來這邊表演自己的個人秀吧…這是一位
        有良知的醫師會做的事嗎？」等語，屬於對上訴人人格
        之直接侮辱。惟此係上訴人斷章取義引用被上訴人之言
        論，被上訴人原文為「我勸原po還是先把診所的財務狀
        況搞定，再來這邊表演自己的個人秀吧，暗示個案聯合
        醫生欺騙健保局，這是一位有良知的醫師會做的事嗎？
        」，真意係因健保局若不瞭解病人的就醫情形，便無法
        保障病人的就醫權益，乃為出於公共利益的言論，自然
        與單純指責與公共利益無關的私德有所別；況被上訴人
        係出於質疑的言論，亦與直指上訴人不是有良知的醫師
        有所不同。再以社會通念觀之，上訴人既涉犯偽造文書
        、詐騙健保費，社會大眾應亦會質疑其是否為為有良知
        的醫師，是被上訴人此言論為有合理根據而陳述，自無
        侵害上訴人之名譽。
      5.上訴人指稱被上訴人稱其「上訴人自戀、擅長利用三分
        事實製造出十分華麗之外表，之後便轉移焦點及推卸責
        任」等語。惟被上訴人原文為「原po擅長的就是利用三
        分事實製造出十分華麗之外表，吸引剛認識他的人。然
        後呢？裡面沒有了。喔，加上轉移焦點和推卸責任，是
        原po善用的三斧頭戰術」及「看文章時一定要提高自己
        的判斷力呀！」，足以得知被上訴人係以上訴人偽造文
        書、詐欺健保費之事實為依據，而出於提醒他人勿輕易
        相信上訴人言論之用意，避免他人墮入上訴人言論的陷
        阱，擔心他人發生危害後又沒有人可以負責等危險情事
        ，主觀上並無妨害上訴人名譽之動機，顯為一與公共利
        益有關之言論，並已符合眾所周知之要件，自屬合理可
        受公評之事。
      6.上訴人指稱被上訴人稱其「好色」、「詐騙病人」已侵
        害其名譽權等情。被上訴人否認之，此僅係被上訴人於
        發文者qpalx 發表之文章下所為之推文，且觀諸全文，
        為被上訴人與qpalx 聊天，兩人內容亦無提到上訴人姓
        名、代號或病人等語，上訴人所指為臆測之詞。
      7.上訴人指稱被上訴人辱罵「你不要臉，別人還要臉」等
        語，已污衊其人格損害其名譽等情。惟被上訴人乃係對
        sjean 於上訴人文章下推文內容表達之看法所做之回覆
        ，表示「拜託你不要臉別人還要臉，個案還想做人呢」
        等語，並無直接辱罵上訴人不要臉，且被上訴人係對上
        訴人身為精神科執業醫師，卻於網路上公開與諮詢者之
        談話內容，違反醫師倫理所為之事實陳述，並非不實之
        指控及謾罵，合乎言論自由之範疇，即未構成損害上訴
        人名譽之事。
    (三)另上訴人指稱被上訴人稱其「沒有人文素養」之言語，嚴
      重侵害其名譽之情。惟人文素養固然為一抽象概念，屬於
      個人之意見表達，而被上訴人既係基於上訴人與女病人諮
      詢時，逾越醫病關係之言行；及有偽造文書之前科，當時
      又涉嫌觸犯刑法之偽造文書與詐欺罪，被主管機關查核法
      辦後，猶不知悔改，企圖推卸責任；及發表PTT文章時，
      動機又非於善意，甚至於網路上公布個案隱私等理由，以
      為認定上訴人不論在為人處事、道德價值、醫學倫理上，
      均有相當多的瑕疵，難謂其是「具有人文素養」的醫師，
      是被上訴人根據上開經過查證之事實，以自己見解或立場
      評論上訴人之行為係沒有人文素養，屬於主觀價值判斷之
      範疇，即使施以尖酸刻薄之評論，仍受憲法之保障，非為
      侵害上訴人之名譽。
    (四)縱認被上訴人之言語屬侵害上訴人名譽權之行為，而應負
      侵權行為損害賠償責任。惟兩造均為醫師，被上訴人所為
      之言論縱對上訴人名譽有所貶損，且該推文之內容，亦未
      直接對上訴人為謾罵侮辱之言語，僅以諷刺性言語形容，
      所受之侵害程度甚微；被上訴人亦未涉及對於上訴人個人
      醫術及醫師開業能力之負面指謫，僅係對上訴人於文章內
      容中所提及之事件所為評論，顯未達貶損上訴人名譽之程
      序。若有，亦無上訴人所稱受有相當於50萬元之名譽上損
      害，上訴人主張之金額顯屬過高，應予酌減。
三、原審為上訴人全部敗訴之判決，上訴人就此表示不服提起上
    訴，上訴聲明：(一)原判決廢棄；(二)被上訴人應給付上訴人50
    萬元，及自96年8 月10日起至清償日止，按年息5 ％計算之
    利息。被上訴人則聲明：上訴駁回。
四、兩造不爭執之事實：
    (一)被上訴人於96年8月9日上午7時9分至同日13時37分止，以
      Fassbaender之會員帳號，登入「台大批踢踢實業坊」之B
      BS電子佈告欄，針對上訴人以dasein79（樹上蟲）之會員
      帳號，於96年8月7日17時46分回應網友「看心理醫生以後
      會被公司調查出來嗎？」之文章，以下列推文回應：
      1.又在假藉個案之名，行自己利益之實。
      2.我說阿，都快40歲的人了，把妹招數也要更新一下才是
        。
      3.原po擅長的就是寫長篇文章，裡面兩成真，八成假。
      4.我勸原po還是先把診所的財務狀況搞定，再來這邊表演
        自己的個人秀吧... 這是一位有良知的醫生會做的事情
        嗎？
    (二)被上訴人於96年8月8日20時17分至同年8月9日13時49分止
      ，以Fassbaender之會員帳號，登入「台大批踢踢實業坊
      」之BBS電子佈告欄，針對上訴人以dasein79（樹上蟲）
      之會員帳號，於96年8月8日上午11時50分發表「有點小詫
      異」之文章，為下列推文回應：
      1.我可不想看到公共版面變成一個自戀的人的舞台了。
        原po擅長的就是利用三分事實製造出十分華麗的外表。
      2.D大其實沒有什麼人文素養。anti-ramp版也不錯，可以
        交流詐騙個案的經驗，還有色啊，有些和尚連色也可以
        一起修呢。只是D大太特殊了，素行不良。
      3.拜託你不要臉別人還要臉，個案還想做人呢。
五、本件兩造爭執之要旨：
    被上訴人前開貼文之行為，是否侵害上訴人之名譽權？如是
    ，上訴人得請求被上訴人賠償其名譽權之損害數額為何？
六、得心證之理由：
    (一)按「不法侵害他人之身體、健康、名譽、自由、信用、隱
      私、貞操，或不法侵害其他人格法益而情節重大者，被害
      人雖非財產上之損害，亦得請求賠償相當之金額。其名譽
      被侵害者，並得請求回復名譽之適當處分」民法第195條
      定有明文。
    (二)第按「民法上名譽權之侵害非即與刑法之誹謗罪相同，名
      譽有無受損害，應以社會上對個人評價是否貶損作為判斷
      之依據，苟其行為足以使他人在社會上之評價受到貶損，
      不論其為故意或過失，均可構成侵權行為；且其行為不以
      廣佈於社會為必要，僅使第三人知悉其事，亦足當之」最
      高法院96台上字第456號判決可資參照。復按「按發表言
      論與陳述事實不同，意見為主觀之價值判斷，無所謂真實
      與否，在民主多元社會，各種價值判斷均應容許，而受言
      論自由之保障，僅能藉由言論之自由市場機制，使真理愈
      辯愈明而達到去蕪存菁之效果。因此，對於可受公評之事
      ，縱加以不留餘地或尖酸刻薄之評論，亦受憲法之保障，
      蓋維護言論自由即所以促進政治民主與社會之健全發展，
      與個人名譽可能遭受之損失兩相權衡，顯有較高之價值。
      惟事實陳述本身涉及真實與否，雖其與言論表達在概念上
      偶有流動，有時難期涇渭分明，若言論係以某項事實為基
      礎，或發言過程中夾論夾敘，將事實敘述與評論混為一談
      ，在評價言論自由與保障個人名譽權之考量上，仍應考慮
      事實之真偽。倘行為人所述事實足以貶損他人之社會評價
      而侵害他人名譽，而行為人未能證明所陳述事實為真，構
      成故意或過失侵害他人之名譽，仍應負侵權行為損害賠償
      責任」最高法院96年台上字第885號判決可資參照。又依
      最高法院96年台上字第793號判決意旨「名譽權之侵害非
      即與刑法之誹謗罪相同，名譽為人格之社會評價，名譽有
      無受損害，應以社會上對個人評價是否貶損作為判斷之依
      據，茍其行為足以使他人在社會之評價減損，不論故意或
      過失均可構成侵權行為，與刑法誹謗罪之構成要件不同。
      倘行為人所述事實足以貶損他人之社會評價而侵害他人名
      譽，而行為人未能證明所陳述事實為真，縱令所述事實係
      轉述他人之陳述，如明知他人轉述之事實為虛偽或未經相
      當查證即公然轉述該虛偽之事實，而構成故意或過失侵害
      他人名譽，仍應負侵權行為損害賠償責任」。由該等最高
      法院判決意旨可明，行為人之行為如係「事實之陳述」，
      倘明知他人轉述為虛偽或未經相當查證，縱無廣布該事實
      之意，對該不實之事實陳述有故意或過失，仍應負侵權行
      為損害賠償之責任；反之，若行為人之行為如「非事實之
      陳述」，即屬其個人之意見或評論，基於對言論自由之保
      障，如屬合理之評論（一般指與事實相關之評論，如與事
      實無關之評論，係假藉事實之外衣，仍非屬評論範疇，例
      如：甲指摘某乙「乙每天搭捷運上班，真是王八蛋!」，
      該事實與評論就常情而言，尚無何聯結關係，非屬合理評
      論之範圍），個人之名譽權之保障應受到退縮。足徵，
      本件被上訴人貼文之內容，究竟是「事實之陳述」或「意
      見、評論」即為本件應審酌之關鍵。
    (三)美國1990年始在Milkovich v. LorainJournal co.案判決
      中闡述事實及意見之區分方法，該判決指出：「意見表達
      往往也隱含某種事實之陳述在內，所以當我們在決定某一
      言論是否應受憲法保障時，用人為而僵固之方式去區分意
      見表達或事實陳述，並無實質意義」、「判斷某一言論是
      否應受憲法保障之標準，應是：具有一般正常合理之理性
      者，是否可以從言論發表者之言論內容中，推論出其具有
      事實陳述之意涵？如答案係肯定的，便可認定其為事實陳
      述」（參見林子儀，言論自由與名譽權保護之新發展，同
      上，頁389-390）。亦即，涉及公眾所關注事項之意見表
      達，只有在不具有可被證明為不實之事實之涵意時，才完
      全受到保障。由此可知美國聯邦最高法院在Milkovich案
      中，並未否定習慣法上適用於保障意見表達之「合理評論
      」原則，僅是廢棄「意見」及「事實」兩者之絕對區分法
      ，以及否定意見表達即應受憲法絕對保障，使其回歸習慣
      法上之「合理評論」原則，尋求適當保護而已，並未對意
      見表達構成誹謗言論者之憲法保障，有所減損。而在判斷
      任何一個涉及與公眾所關注事項有關之言論，是否針對某
      特定個人之直接誹謗性之事實陳述或含有誹謗意味之事實
      陳述時，法院應斟酌涉及言論之用法、客觀環境及可證明
      等因素。至於具體之審查方法，美國司法實務提出下述四
      項標準：
      1.分析所涉及之陳述其一般正常用法及意義，可否被認定
        為一種「事實」或「意見」。
      2.分析該陳述是否可被檢驗為真或偽。
      3.瞭解表達該項陳述之事實情境及全部之陳述，以確定涉
        及爭議之陳述之真正意涵，而判斷其應被視為「事實」
        或「意見」之陳述。
      4.探求表達該項陳述時之客觀社會狀態，以判斷當時社會
        對該陳述會認定其為「事實」或「意見」之陳述（林子
        儀，同上，頁394-397）。
      在面對意見表達與事實陳述糾葛之情況，我國現行法律既
      未有明文規定，而司法院釋字第509號或相關解釋亦未提
      出判斷標準，似可參酌前述美國司法實務之作法，斟酌涉
      及言論之用法、客觀環境及可證明等因素，並以前述四種
      具體之審查方法，認定系爭個案所引起紛爭之言論，究係
      單純之事實陳述或意見表達，抑或伴隨事實陳述所為之評
      論，俾以決定應適用之言論自由法則。
    (四)又關於名譽權在言論自由的保護下應受到限縮之情形，美
      國法就真正惡意原則，衍生出在名譽權（隱私權）保障之
      領域內政府官員或公眾人物是否即應容忍較高之受誹謗風
      險？如是，是否有違憲法上平等原則？對此，美國最高法
      院之答案為否定。理由為：政府官員或公眾人物之行為舉
      止，往往攸關公共利益，且他們通常掌握較多之社會資源
      與較高之社會影響力，比一般人更容易受到新聞媒體之青
      睞，因而也較易獲得反駁、澄清之機會與版面位置，不見
      得要動用司法訴訟程序來保障自己之名譽。同時，正因為
      政府官員或公眾人物具有較多之社會資源及較高之社會影
      響力，相對地也應用較多之公眾資訊傳播與檢驗手段，予
      以平衡。另外，當政府官員或公眾人物出任政府職位或獲
      得其公眾人物之社會地位時，通常係出於自願之結果，既
      然是自願，亦應可合理推斷其能預見自己一旦出任政府職
      位或成為公眾人物時，其一舉一動將經常暴露在公共檢驗
      之下，而且其名譽權保障範圍也將因而受到限縮，應也是
      可預見之法律效果。至於所謂公眾人物，乃指包括政府官
      員之外之公眾人物，亦即公眾人物包括兩種，其一是在社
      會上普遍享有盛名或聲名狼籍者，另一為主動涉入某一備
      受大眾矚目之公共議題者，因而就該特定之公共議題應可
      被視為公眾人物（劉靜怡，同上，頁42）。相較之下，私
      人並未主動尋求曝光，且彼等利用新聞媒體反駁、以正視
      聽之可能性，亦不及於公務員或公眾人物，故其名譽應受
      到較為周延之保障（法治斌，論美國妨害名譽法制之憲法
      意義，人權保障與司法審查，頁53）。相同之發展，歐洲
      人權法院自1986年Lingensv.Austri a案開始，即一再強
      調表現自由於民主社會中之重要性，並就公、私人物之待
      遇一分為二，認定公眾人物之名譽權因此必須受到較少之
      保護，亦即確認新聞媒體在民主法治國家中扮演之突出角
      色，因此採取差別待遇，從而賦予政治批評較為寬廣之空
      間（法治斌，當表意自由碰到名譽保護時，歐洲人怎麼辦
      ？法治國家與表意自由，頁313- 315）。由是可見，在主
      張名譽權受侵害時，如認為主動涉入某一公共議題者，因
      而就該特定之公共議題應可被視為公眾人物，自得對之為
      合理之評論，自不待言。
    (五)被上訴人於96年8月9日上午7時9分至同日13時37分止，以
      Fassbaender之會員帳號，登入「台大批踢踢實業坊」之B
      BS電子佈告欄，針對上訴人以dasein79（樹上蟲）之會員
      帳號，於96年8月7日17時46分回應網友「看心理醫生以後
      會被公司調查出來嗎？」之文章，以下列推文回應，是否
      構成對上訴人名義之侵害，依前開所述其言論之用法、客
      觀環境、可證明之情狀及被上訴人貼文之目的等等因素予
      以審查如下：
      1.關於被上訴人稱「又在假藉個案之名，行自己利益之實
        」，乃侵害上訴人名譽權之行為：
        審酌上訴人發文之內容，係對網友onlyjunki（凋ㄦ
          ）詢問「看心理醫生以後會被公司調查出來嗎」之疑
          問所為之答覆，觀上訴人回文的內容無非討論健保局
          訪談員如何查訪關於「心理治療門診」醫院或診所之
          過程，並提及健保局公布特定患者身分證字號、出生
          年月日及姓名侵犯病人隱私權可商榷之處。則就該部
          分之議題內容，乃上訴人自願涉入該公共議題之討論
          ，從而，據前所述，如果是關於前開議題之意見或評
          論，縱有對上訴人名譽權侵害之處，上訴人名譽權之
          保護應予以退縮。
        惟被上訴人對前開議題，推文上訴人係「又在假藉個
          案之名，行自己利益之實」，尚非針對前開議題予以
          討論，就上訴人文內陳述自己的經驗或個案觀察，係
          理性的探討健保局查訪的過程與可議之處，跟上訴人
          是否因此獲得利益尚無任何關聯，從被上訴人言論之
          用法及使用該等文詞的客觀環境，被上訴人並無引用
          「上訴人在何案例中假借個案之名行自己利益」之事
          實，而上訴人前開文章內容所引用之個案又不止一個
          ，也不止引用自己之個案（如原審卷第10頁，上訴人
          陳稱：歷經署東醫院那位精神科醫師的驚世之作後，
          健保局大概草木皆兵了等語，即係他案之事實），可
          見被上訴人前開回文，尚無意善意的討論與該議題有
          關之事，就客觀情狀與被上訴人主觀動機觀察，縱係
          評論，亦與上訴人貼文無關之評論，乃故意侵害上訴
          人名譽之行為，堪以認定。
      2.關於被上訴人回文稱「我說阿，都快40歲的人了，把妹
        招數也要更新一下才是」部分，亦係侵害原告名譽權之
        行為：
        據前所述，觀上訴人貼文之內容乃依據其所知之個案
          ，或他人之案例事實探討健保局對心理門診查訪或使
          用病患資料之可議之處，乃就該公共議題予以理性、
          善意之探討，惟被上訴人「我說阿，都快40歲的人了
          ，把妹招數也要更新一下才是」之回文，意在對上訴
          人做人身攻擊，並非就該公共議題為評論或意見之發
          表。
        原審認「把妹一詞依據現今社會通念，為形容男生追
          求女性行為之說法，並不帶有貶低男性之意思，故不
          構成名譽權之侵害」云云。然查，縱有部分該站網友
          認知dasein79（樹上蟲）係上訴人，惟「台大批踢踢
          實業坊」乃不特定人皆可使用其帳號登入觀看之區域
          ，進入該站之不特定人並不知曉上訴人之年紀與經歷
          ，從而被上訴人故意使用「都快40歲的人了」，並連
          結「把妹招數也要更新一下才是」，其前開言詞之意
          思在於陳述「上訴人有一定之歲數猶發表文章藉以把
          妹」之意，但前開文章未見上訴人希望與發文者only
          junki（凋ㄦ）進一步聯絡之意，更未見上訴人有希
          望認識發文者之意思，難認「把妹」之意見表達與該
          文有任何的關聯。從而，被上訴人前開回文縱係評論
          ，依其言論之用法、發文客觀環境、可證明情況及其
          主觀動機，係與上訴人貼文無關之評論，乃故意侵害
          上訴人名譽之行為，堪以認定。
      3.被上訴人指摘「原po擅長的就是寫長篇文章，裡面兩成
        真，八成假」之部分：
        此部分係被上訴人就上訴人發文內容之主觀意見，並明
        白被上訴人認為上訴人發文內容之評論為「兩成真、八
        成假」，該部分乃被上訴人對於上訴人該篇文章之主觀
        意見、評論，自屬與該篇文章有關之意見、評論，尚難
        認為對上訴人有何名譽權之侵害。
      4.被上訴人指摘「我勸原po還是先把診所的財務狀況搞定
        ，再來這邊表演自己的個人秀吧...這是一位有良知的
        醫生會做的事情嗎？」之部分：
        據前所述，觀上訴人貼文之內容乃依據其所知之個案，
        或他人之案例事實探討健保局對心理門診查訪或使用病
        患資料之可議之處，並未揭露其診所之財務狀況，從被
        上訴人其言論之用法、發文客觀環境、可證明情況及其
        主觀動機，係與上訴人貼文無關之評論，亦未說明何以
        探討該議題之上訴人必需先把診所財務狀況搞定再來討
        論才是有良知醫生之原因，顯見被上訴人乃故意發表對
        上訴人進行人身攻擊之言詞，進入該網站之不特定人尚
        無任何事實之依據足以判斷被上訴人所言上訴人診所之
        財務狀況是否穩定之真偽，足認被上訴人前開貼文之行
        為，乃與前開議題無關之行為，亦未引用事實之根據可
        供不特定人判斷其評論內容，當係侵害上訴人名譽權之
        行為。
    (六)被上訴人於96年8月8日20時17分至同年8月9日13時49分止
      ，以Fassbaender之會員帳號，登入「台大批踢踢實業坊
      」之BBS電子佈告欄，針對上訴人以dasein79（樹上蟲）
      之會員帳號，於96年8月8日上午11時50分發表「有點小詫
      異」之文章，以下列推文回應，是否構成對上訴人名義之
      侵害，依前開所述其言論之用法、客觀環境、可證明之情
      狀及被上訴人貼文之目的等等因素予以審查如下：
      1.被上訴人指摘「我可不想看到公共版面變成一個自戀的
        人的舞台了。原po擅長的就是利用三分事實製造出十分
        華麗的外表」之言詞，乃針對上訴人發文之意見或評論
        ，尚不構成對上訴人名譽權之侵害：
        此部分係被上訴人對於上訴人之前開文章予以「自戀」
        、「三分事實製造出十分華麗的外表」，乃被上訴人對
        於上訴人前開文章有關聯之評論或意見，尚不構成對上
        訴人名譽之侵害。
      2.被上訴人指摘「D大其實沒有什麼人文素養。anti-ramp
        版也不錯，可以交流詐騙個案的經驗，還有色啊，有些
        和尚連色也可以一起修呢。只是D大太特殊了，素行不
        良」之言詞，係構成對上訴人名譽權之侵害：
        此部分依上訴人言論之用法、發文客觀環境、可證明情
        況及其主觀動機觀之：
        被上訴人稱「上訴人『其實』沒有什麼人文素養」，
          乃指被上訴人認識上訴人，並指摘上訴人私下沒有人
          文素養，則乏無任何事實根據之下，難認該部分係與
          議題有關之評論，乃被上訴人故意為人身攻擊之謾罵
          。
        被上訴人指稱「上訴人可以交流詐騙個案的經驗」、
          「素行不良」，然被上訴人並未引用任何上訴人之個
          案，亦未引用認定上訴人素行之事實，顯見其發表前
          開言詞，乃故意為人身攻擊之謾罵。
        準此，被上訴人此部分言詞，乃構成對上訴人名譽權之
        侵害。
      3.被上訴人陳稱「拜託你不要臉別人還要臉，個案還想做
        人呢」之言詞，係構成對上訴人名譽權之侵害：
        經查，上訴人「有點小詫異」之回文，僅就其實務界的
        觀察，表達其個人之意見，尚未揭露任何個案的個人資
        料，閱聽者尚無法知道上訴人表達係何個案之事實，則
        在上訴人未揭露個案之個人資料之情形下，被上訴人竟
        陳稱「拜託你不要臉別人還要臉，個案還想做人呢」之
        言詞，顯係與議題無關之評論，其意在於對上訴人人身
        攻擊，乏無事實根據，當係對上訴人名譽權之侵害。
    (七)綜合上述，被上訴人之前開回文，除了「原po擅長的就是
      寫長篇文章，裡面兩成真，八成假」、「我可不想看到公
      共版面變成一個自戀的人的舞台了。原po擅長的就是利用
      三分事實製造出十分華麗的外表」之言詞乃與上訴人發表
      文章有關之意見、評論，尚不構成對上訴人名譽權之侵害
      。至於被上訴人其餘之言詞，審認其言論之用法、客觀環
      境、可證明之情狀及被上訴人貼文之目的，並參酌「台大
      批踢踢實業坊」之BBS電子佈告欄乃不特定人得以登入共
      見共聞之討論場所，不特定人尚不瞭解兩人有何宿怨，在
      無事實之根據下被上訴人所為與議題無關之言詞，尚難認
      為係合理之評論。最後更應予以強調者，上訴人使用dase
      in79（樹上蟲）之帳號，在「台大批踢踢實業坊」之BBS
      電子佈告欄亦有其一定之地位與名譽，尚非定要與上訴人
      在一般社會之名譽、地位相同（即，有可能在一般社會上
      聲名狼籍，但在電子佈告欄形象良好），如被上訴人要讓
      不特定人瞭解持有dasein79（樹上蟲）帳號之上訴人在「
      一般社會」之名譽評價，即應引用與其意見有關之事實供
      不特定之人予以判斷，從而，被上訴人辯稱上訴人在椰林
      風情BBS站使用者stupidworm與PTT實業坊dasein79均為上
      訴人之帳號，而上訴人之年籍、姓名早就在台大椰林被公
      開云云，忽略不特定人進入「台大批踢踢實業坊」之BBS
      電子佈告欄閱覽被上訴人之回文時，尚非均曾在台大椰林
      站知曉上訴人之年籍資料而知上訴人為何人，上訴人雖為
      dasein79帳號之持有者，但被上訴人未引用事實根據即為
      評論上訴人之行為，尚難認為應受言論自由之保護，故其
      所辯尚非可採。至於上訴人是否行使或撤回告訴權，乃上
      訴人對於基本人權（訴訟權）決定行使與否之問題，原審
      以上訴人曾對相同之事實撤回告訴為由，認定上訴人並無
      名譽受損或精神上痛苦之情事，實有未洽。爰審酌兩造皆
      為精神科醫生、被上訴人現任職於行政院衛生署；上訴人
      年所得約200-300萬元；被上訴人98年度所得60餘萬元；
      被上訴人行為之侵害程度等一切情狀，認上訴人主張被上
      訴人應賠償15萬元之慰撫金，為有理由，超過該部分之請
      求，為無理由。又上訴人訴訟標的之法律關係為侵權行為
      ，尚非定有確定期限之債，依民法第229條第2項之規定，
      上訴人請求被上訴人自起訴狀繕本送達之翌日（98年8月
      26 日，原審卷40頁）起至清償日止按年息5%計算之遲延
      利息應予准許，超過該部分遲延利息之請求，為無理由。
    (八)原審認被上訴人關於「原po擅長的就是寫長篇文章，裡面
      兩成真，八成假」、「我可不想看到公共版面變成一個自
      戀的人的舞台了。原po擅長的就是利用三分事實製造出十
      分華麗的外表」之言詞，尚無侵害上訴人名譽權之情事，
      該部分駁回上訴人之請求，尚無違誤；惟原審認被上訴人
      其餘言詞尚無侵害上訴人之名譽權，而為上訴人敗訴之判
      決，自有未洽，該部分上訴意旨指摘該原判決不當，求予
      廢棄改判，為有理由，自應由本院予以廢棄改判，如主文
      第2項所示。
七、本件事證已臻明確，兩造其餘攻擊防禦方法及證據資料，核
    與本件判決結果不生影響，毋庸一一論述，併予敘明。
八、據上論結，本件上訴人之上訴為一部有理由、一部無理由，
    依民事訴訟法第436條之1第3項、第449條第1項、第450 條
    、第79條，判決如主文。
中    華    民    國    99    年    12    月    23    日
                  民事第四庭   審判長法  官  張瑜鳳
                                     法  官  余明賢
                                     法  官  趙子榮
以上正本係照原本作成
本判決不得上訴
中    華    民    國    99    年    12    月    23    日
                                     書記官  謝榕芝

司法院資訊處製作；財團法人民間司法改革基金會備份。
